臺灣苗栗地方法院民事判決
111年度重訴字第44號
原      告  王烱榮  
訴訟代理人  張智宏律師
            黃建誠律師
被      告  林世明  
訴訟代理人  許盟志律師
追加被告    苗栗縣通苑區漁會

法定代理人  曾世宏  
上列當事人間請求拆除地上物返還土地事件，本院於111年8月25
日言詞辯論終結，判決如下：
    主  文
一、被告林世明應將座落苗栗縣○○鎮○○段○○○段○○○○000○000地號
    土地上，如附圖即111年5月10日苗栗縣通霄地政事務所土地
    複丈成果圖所示，編號A面積348平方公尺之房屋、編號B面
    積13平方公尺之貨櫃、編號C面積21平方公尺之廁所、編號D
    面積504平方公尺之房屋、編號F面積5平方公尺之花台、編
    號G面積0.49平方公尺之金爐、編號H面積4平方公尺之小廟
    及圍牆拆除，將土地騰空返還原告。
二、林世明應將座落149-1地號土地上如附圖編號I面積66平方公
    尺之房屋騰空並遷出。
三、林世明所有附圖編號E1面積274平方公尺、編號E2面積44平
    方公尺之房屋占用原告所有149、150地號土地，自111年5月
    3日起之每月租金核定為新臺幣（下同）1,256元。
四、林世明自111年5月3日起至交還前項占用之土地予原告之日
    止，應按月給付原告1,256元。
五、被告苗栗縣通苑區漁會(下稱通苑區漁會)應將座落149、149
    -1地號土地上如附圖編號I面積66平方公尺、編號J1面積118
    平方公尺、編號J2面積10平方公尺之房屋拆除，將土地騰空
    返還原告。
六、本判決第1項如原告以130萬4,528元為林世明供擔保，得為
    假執行，但林世明如以391萬3,584元為原告供擔保，得免為
    假執行。
七、本判決第2項如原告以9萬6,800元為林世明供擔保，得為假
    執行，但林世明如以29萬400元為原告供擔保，得免為假執
    行。
八、本判決第4項如原告按月以419元為林世明供擔保，得為假執
    行，但林世明如按月以1,256元為原告供擔保，得免為假執
    行。
九、本判決第5項如原告以27萬5,200元為通苑區漁會供擔保，得
    為假執行，但通苑區漁會如以82萬5,600元為原告供擔保，
    得免為假執行。
十、原告其餘之訴及假執行之聲請均駁回。
十一、訴訟費用由林世明負擔6506/10000，由通苑區漁會負擔13
      73/10000，餘由原告負擔。
    事實及理由
一、原告主張：
　㈠149、149-1、150地號土地(下合稱系爭土地)為原告所有，被
    告未經原告同意，亦無其他合法權源，竟無權占用土地並於
    其上設置如附圖備註欄所示之地上物，其中編號A、B、C、D
    、E1、E2、F、G、H 地上物均為林世明興建、所有(下合稱
    系爭甲地上物)，編號I、J1、J2房屋(下合稱系爭乙地上物
    ，與系爭甲地上物合稱系爭地上物)是由通苑區漁會出資興
    建，侵害原告對系爭土地之所有權。
　㈡系爭甲地上物部分：
　⒈共有人在共有土地上興建房屋，須經其他共有人全體同意，
    惟觀系爭土地地籍異動索引可知，林世明從未單獨取得系爭
    土地，是林世明於149及150地號土地上興建系爭甲地上物，
    並未經其他土地所有人之同意，自難認其得依民法第425條
    之1第1項規定主張有權占有。
　⒉觀系爭甲地上物有如原告所提原證5圖片下方說明所示之裂痕
    、鏽蝕嚴重、斑駁、堆置雜物凌亂不堪、補強水泥痕跡、天
    花板、屋頂倒塌無遮風避雨功能、僅以鐵皮、鐵架搭設等問
    題存在，且均已屆使用年限而不具有相當經濟價值，足認系
    爭甲地上物均已無經濟價值，應不得援引民法第425條之1第
    1項規定主張有權占有。
　⒊倘本院認系爭甲地上物有民法第425條之1第1項規定之適用，
    則應依同條第2項規定酌定租金，考量149及150地號土地鄰
    近住宅區而生活機能良好，且距離西濱快速道路、省道、臺
    鐵苑裡站及苑裡漁港等均為6分鐘內之車程，交通極為方便
    ，是以150地號土地於111年1月之申報地價每平方公尺736元
    之年息10%核定每月租金，自原告取得150地號土地全部之日
    即111年5月3日起占用原告所有149及150地號土地之每月租
    金為7,443元（計算式：占用面積1,213.49平方公尺×申報地
    價每平方公尺736元×0.1/12＝7,443元），並請求林世明應自
    111年5月3日起，至交還前開占用土地予原告之日止，按月
    給付原告7,443元。
　㈢系爭乙地上物部分：　
　⒈附圖編號I房屋部分
　⑴系爭乙地上物係由訴外人即原土地所有權人即林世明之父林
    文中出具使用權同意書後，由通苑區漁會出資興建，建築完
    成後編號J1、J2房屋由通苑區漁會使用，編號I房屋(下稱系
    爭I房屋)由林文中使用，林文中死亡後由林世明使用迄今。
    而房屋所有人無權占用他人所有之基地，縱其同意第三人住
    用該屋，該第三人因而使用基地，對土地所有人而言，仍屬
    無權占用。且遷讓房屋為拆屋還地之階段行為，土地所有人
    請求無權占用土地之房屋所有人拆屋還地，自得請求現占有
    人自該屋遷出，原告並非林文中之繼承人，林文中同意通苑
    區漁會興建房屋之債權契約無拘束原告之效力，原告自得依
    民法第767條第1項規定訴請林世明自系爭I地上物遷出。
　⑵倘若本院認原告應依民法第425條規定承受林世明與通苑區漁
    會間之租賃契約，則林世明已非土地出租人，自不得再享有
    租賃契約之對價即占有、使用系爭I房屋之權利，而林世明
    因占有行為而受有利益，致原告受有損害而無法律上原因，
    足認其占有行為係對原告構成權益侵害型非給付型不當得利
    。爰依民法第179條、第184條、第213條、第767條、第962
    條等規定，訴請林世明將系爭房屋騰空遷讓返還予原告，請
    本院擇一為有利原告之判決。
　⒉附圖編號J1、J2房屋部分
　⑴原告並非林文中之繼承人，則林文中同意通苑區漁會於149及
    149-1地號土地上興建系爭乙地上物之使用借貸契約自無拘
    束原告之效力，且經林世明自承系爭I房屋現為其所使用，
    可證通苑區漁會應已無使用系爭I房屋占用149及149-1地號
    土地之必要，則通苑區漁會不得以曾經土地所有人林文中同
    意為由，主張有權占用系爭土地。
　⑵依林世明及訴外人林世傳(下合稱林世明等2人)於108年6月30
    日與通苑區漁會簽立之合作興建管理使用海岸社區漁民活動
    中心契約書(下稱系爭契約)，足證倘本件認通苑區漁會係以
    提供系爭I房屋供林文中使用作為系爭乙地上物占用149-1地
    號土地之對價，系爭契約期限係自108年7月1日起至123年6
    月30日止共15年，依民法第425條第2項規定，應經公證程序
    ，方有同條第1項規定之適用，而被告並未提出有經公證之
    任何佐證資料，是系爭乙地上物自不得援依法定租賃關係主
    張有權占用149-1地號土地。
　⑶縱認本件有民法第425條第1項規定之適用，惟依系爭契約所
    示，林世明等2人與通苑區漁會所約定之土地僅有149-1地號
    土地，並不包括149地號土地在內，則通苑區漁會自不得主
    張附圖編號J2房屋係有權占用149地號土地。
　⑷倘本院認原告訴請通苑區漁會拆除前開地上物有違誠信原則
    ，然縱第三人知悉使用借貸契約存在，且行使物上請求權構
    成權利濫用有違誠信原則而不得為之，借用人占用土地對土
    地現所有人而言，仍難認係有權占用，土地所有人得依民法
    第179條規定，請求返還所受利益，則原告自得備位聲明主
    張依民法第179條規定，向通苑區漁會請求其自原告取得149
    -1地號土地全部之日即110年11月19日起，系爭乙地上物無
    權占用149-1地號土地所得相當租金之不當得利。考量149及
    149-1地號土地鄰近住宅區而生活機能良好，且距離西濱快
    速道路、省道、台鐵苑裡站及苑裡漁港等均為6分鐘內之車
    程，足認其交通便利，據此以149-1地號土地於111年1月之
    申報地價每平方公尺736元之年息10%計算通苑區漁會無權占
    用149及149-1地號土地所得每月相當於租金之不當得利數額
    。是通苑區漁會應自110年11月19日起，至交還前開占用土
    地予原告之日止，按月給付原告1,190元（計算式：占用面
    積194平方公尺×申報地價每平方公尺736元×0.1/12＝1,190元
    ）。
　㈣並聲明：⒈林世明部分：⑴先位聲明：①林世明應將系爭甲地上
    物及附圖標示之圍牆拆除，將土地騰空返還原告；②林世明
    應將附圖編號I房屋騰空遷讓返還原告；③願供擔保請准宣告
    假執行。⑵備位聲明：①林世明所有系爭甲地上物占用149、1
    50地號土地，自111年5月3日起之每月租金核定為7,443元；
    ②林世明應自111年5月3日起至返還前開占用土地與原告之日
    止，按月給付原告7,443元；③林世明應將附圖編號I房屋騰
    空遷讓返還原告；④願供擔保請准宣告假執行。⒉通苑區漁會
    部分：⑴先位聲明：①通苑區漁會應將系爭乙地上物拆除，將
    土地騰空返還原告；②願供擔保請准宣告假執行。⑵備位聲明
    ：①通苑區漁會應自110年11月19日起，至交還系爭乙地上物
    占用之土地與原告之日止，按月給付原告1,190元；②願供擔
    保請准宣告假執行。
二、被告答辯：
　㈠林世明則以：
　⒈本件有民法第425條之1第1項規定之適用
　⑴149及150地號土地原為林世明所有，嗣經拍賣由原告取得，
    並於110年1月18、19日辦理所有權移轉登記，惟土地上之系
    爭甲地上物為林世明出資興建並使用而為林世明所有，依民
    法第425條之1第1項規定，林世明使用系爭甲地上物坐落之
    土地，係屬有權使用，非無權占有，原告不得依民法第767
    條第1項規定主張拆除地上物返還土地。
　⑵依民法第425條之1第1項之立法理由可知，民法第425條之1第
    1項目的在避免房屋遭到拆除危害社會經濟，並無要求土地
    共有人須經其他共有人全體之同意後在共有土地上興建房屋
    始得適用。
　⑶附圖編號A、E1、E2、C等地上物原為林文中興建僅有屋頂而
    無牆壁供養雞之用，林世明於林文中往生後約2至3年經林世
    傳、訴外人即土地共有人林美雲同意下，方將上開建物整修
    ，及興建附圖編號D、F、G、H等地上物，成為現今磚造、鐵
    皮及石棉瓦之建物供林世明居住使用，一般建物均具有一定
    經濟價值，且本件經本院於111年4月1日履勘現場，系爭甲
    地上物均在林世明使用當中，其中編號E1、E2更係林世明之
    住居所，再加上該建物係於林文中90年往生後2、3年間興建
    迄今約僅18年，依建築改良物耐用年數及每年折舊率表，除
    土造、竹造外，最低之耐用年數亦有30年，林世明所建之建
    物顯然尚在一般建物之耐用年限內，是原告主張系爭甲地上
    物已不具經濟價值此一變態事實自應由原告負舉證責任。且
    因系爭土地位置坐落鄰近海洋，易造成建物生鏽應屬正當，
    但不影響正常使用，且秋、冬季東北季風強烈，及約2年前
    原告因取得系爭土地並向法院訴請分割，林世明不知判決結
    果，因此疏於維護，加上雨水較多導致天花板破損，惟此僅
    須稍加修繕即可回復原狀，當無損其經濟價值，故原告主張
    系爭地上物部分有補償水泥之痕跡、部分以鐵皮、鐵架搭設
    ，故無相當經濟價值，要屬無理。
　⑷且149地號土地於105年11月18日分割為149、149-2地號土地
    ，由林世明單獨取得149地號土地所有權，原告於110年1月1
    8日經拍賣取得149地號土地所有權時，149地號土地既為林
    世明單獨所有，當不存在須經共有人同意之問題。
　⒉原告訴請將系爭I地上物騰空返還原告，並無理由：
　⑴通苑區漁會向林文中承租149及149-1地號土地用以建築房屋
    ，並將系爭I房屋交由林文中使用作為租賃基地之對價，雙
    方並未約定租賃期限，顯係成立不定期租賃契約。
　⑵一般建物均具有相當之經濟價值，因此就基地租賃收回基地
    之限制，土地法第103條定有特別規定，倘依原告主張本件
    通苑區漁會不得主張民法第425條之1第1項規定，則基地租
    賃契約之出租人無土地法第103條規定收回基地之理由時，
    只需處分基地，由後手所有人主張基地租賃之承租人無民法
    第425條規定適用訴請拆屋還地，當非立法之本旨。另觀系
    爭契約第1條之約定，顯係通苑區漁會將系爭乙地上物作為
    海岸漁民活動中心並交由林世明維護使用之契約，並非租賃
    契約，原告將之解讀為租賃契約並以維護使用之期間作為租
    賃期間，顯有誤會。
　⑶通苑區漁會將系爭I房屋交給林文中使用，係行使其對系爭I
    房屋之使用收益權，雖原告已取得149及149-1地號土地所有
    權，而應由通苑區漁會向原告給付租金，惟通苑區漁會是否
    要求林世明給付租金係屬他事，系爭乙地上物之所有權為通
    苑區漁會所有，原告並無權請求林世明將系爭I房屋騰空並
    返還原告。
　⒊149及150地號土地位置偏遠，附近並無商業活動，此觀鄰地
    訴外人代天府雖經多年募捐迄今仍未興建完成即明，原告主
    張以土地法第97條、第105條規定申報地價最高年息10%核定
    租金顯然過高，應以申報地價年息5%計算較為適當。又被告
    所有附圖編號A、B、C、D、E1之地上物面積為1,160平方公
    尺，以申報地價每平方公尺712元計算為82萬5,920元，計算
    每月租金應為3,441元(計算式：825,920×5%÷12＝3,441)。另
    附圖編號E2、F、G、H合計為53.49平方公尺，申報地價每平
    方公尺312元，計1萬6,689元，核計每月租金為70元(計算式
    ：16,689×5%÷12＝69.53)，兩者合計為3,511元。
　⒋並聲明：⑴原告之訴駁回；⑵如受不利判決，願供擔保請准宣
    告免為假執行。
　㈡通苑區漁會則以：系爭乙地上物係用台電補助款興建，依相
    關規定須使用40年方得拆除，迄今僅使用28年，尚不得拆除
    ，且詢問過鑑價師房屋殘值還有約38萬元，當初係原地主即
    林文中同意通苑區漁會使用149-1地號土地興建系爭乙地上
    物，並同意蓋好後前半部給林文中使用，後半部由通苑區漁
    會使用，林文中往生後，現由林世明使用，不同意另外給付
    租金給原告。並聲明：原告之訴駁回。
三、本院為行集中審理協同兩造整理及協議簡化爭點如下(卷第2
    49、291、380頁)：
　㈠兩造不爭執事項：
　⒈系爭土地均為原告所有。
　⒉系爭土地原均為林文中所有，149、149-1地號土地90年5月23
    日以分割繼承為原因移轉登記為林世明等2人共有，150地號
    土地於同日移轉登記為林世明等2人與林美雲共有，149地號
    土地於105年11月8日以共有物分割為原因分割增加149-2地
    號土地，由林世明、林世傳分別取得149、149-2地號土地所
    有權，林美雲於107年10月5日、108年9月30日、109年1月17
    日將其150地號土地應有部分1/3以贈與為原因移轉登記為代
    天府所有，林世明所有149地號土地所有權全部、149-1地號
    土地應有部分1/2、150地號土地應有部分1/3均於110年1月1
    8日以拍賣為原因移轉為原告所有，原告另於110年11月19日
    以買賣為原因向訴外人即林世傳之妻吳琇曼取得149-1地號
    土地應有部分1/2、150地號土地應有部分1/3，150地號土地
    嗣於111年5月3日分割為150、150-1地號土地，由原告取得1
    50地號土地，代天府取得150-1地號土地。
　⒊系爭甲地上物均為被告林世明興建、所有，系爭乙地上物是
    由通苑區漁會出資興建，由林文中出具使用權同意書同意通
    苑區漁會興建，建築完成後附圖編號J1、J2房屋由通苑區漁
    會使用，系爭I房屋由林文中使用，林文中死亡後由林世明
    使用。
　⒋通苑區漁會於108年6月30日與林世明等2人簽立系爭契約，雙
    方約定林世明等2人繼續提供149-1地號土地，通苑區漁會提
    供活動中心現況點交，交由林世明等2人管理維護，所產生
    房屋修繕費用及水、電等消耗費用由林世明等2人負責，契
    約存續期間自108年7月1日起至123年6月30日止共15年。
　⒌通苑區漁會與林文中、海岸漁民活動中心管理委員會於83年6
    月30日訂立合作興建管理使用海岸社區漁民活動中心契約書
    ，約定合作興建管理使用海岸社區漁民活動中心，林文中提
    供149-1地號土地，由通苑區漁會規劃興建A、B兩棟漁民活
    動中心及辦公室，A棟由海岸漁民活動中心管理委員會管理
    提供海岸社區漁民活動集會使用，B棟歸林文中管理使用，
    房屋產權歸通苑區漁會，契約期間自83年7月1日起25年。
　⒍訴外人蕭秀木（海岸社區漁民活動中心管理委員會主任委員
    ）、鄭進水、李春雄、蕭義、鄭新發、鄭坤龍、陳木財另出
    具同意書予通苑區漁會與林文中，內容記載：「林文中君所
    有苑裡鎮西海段149號土地提供通苑區漁會興建海岸社區漁
    民活動中心其三樓同意無條件歸返林文中君自由興建。」。
　㈡爭點：
　⒈系爭地上物與系爭土地間有無法定租賃關係存在？
　⒉若有法定租賃關係存在，原告所得請求之租金數額為何？
　⒊原告備位聲明依不當得利法律關係請求漁會給付相當租金的
    不當得利有無理由？
　⒋原告之請求有無理由？
四、法院之判斷
　㈠爭點一
　⒈系爭甲地上物部分
　⑴土地及其土地上之房屋同屬一人所有，而僅將土地或僅將房
    屋所有權讓與他人，或將土地及房屋同時或先後讓與相異之
    人時，土地受讓人或房屋受讓人與讓與人間或房屋受讓人與
    土地受讓人間，推定在房屋得使用期限內，有租賃關係，民
    法第425條之1第1項定有明文。惟得成立租賃關係者，須以
    該房屋於土地讓與時業已存在，並具相當之經濟價值為要件
    ；且其範圍應以房屋占有之土地，及與該部分土地之使用有
    不可分離關係之附屬地（如庭院、走道等）為限（最高法院
    102年度台上字第1508號判決意旨參照）。而除房屋外之土
    地上定著物有相當經濟價值者，使用所坐落土地關係之性質
    與房屋相同，應予同等保護或處理，始得類推適用此項規定
    （最高法院104年度台上字第822號判決意旨參照）。且所謂
    「土地及房屋同屬一人所有」，實務上固有可包括「土地共
    有人數除與房屋相同之共有人外，尚有其他共有人」之情形
    在內，惟須以土地共有人經其他共有人全體之同意，在共有
    土地上興建房屋，為其前提，始有上開規定之適用（最高法
    院100年度台上字第2103號、107年度台上字第1938號判決意
    旨參照）。
　⑵附圖編號B、F、G、H地上物部分
　①附圖編號B為貨櫃，貨櫃可移動，並非定著物，且該貨櫃外觀
    鏽蝕嚴重，其內堆置漁網（卷第120頁），顯無相當經濟價
    值，應無民法第425條之1第1項規定之適用。
　②附圖編號F為花台、G為金爐、H為小廟，依附圖所示，面積分
    別僅有5、0.49、4平方公尺，面積甚小，另依本院現場履勘
    所拍攝之照片顯示（卷第121頁下方照片），花台僅由磚牆
    構成，金爐外觀已燒黑，應已使用相當期間，小廟下方為水
    泥平台，上方為1小房間，內有擺設神像，小房間面積約僅
    水泥平台之一半，顯然均無相當經濟價值，應無民法第425
    條之1第1項規定之適用。
　⑶附圖編號A、C、D地上物部分
　①林世明陳報系爭甲地上物之門牌號碼為苗栗縣○○鎮○○里0鄰00
    ○0號（卷第297頁林世明民事陳報狀），而該門牌號碼建物
    之房屋稅籍證明書（卷第303頁）顯示，相關建物係於84年9
    月建造，為鋼鐵造、木石磚造（磚石造）。另證人即林世明
    胞姊林美雲證述該等建物60幾年的時候就有了，附圖編號D
    房屋林文中曾於70幾年時翻修，後來90年左右林文中往生沒
    有多久，林世明等2人又再次翻修，翻修內容是外牆加高、
    屋頂整理、裡面隔房間（卷第357至358頁）。而房屋稅係稅
    捐機關查知房屋存在並至現場實際測量房屋大小、材質、所
    有人，製作房屋平面圖、稅籍紀錄表後方才起課，故稅籍證
    明上房屋稅起課年月通常較課稅房屋實際起造之時間為晚，
    從而系爭甲地上物實際建築完成之日期，應以林美雲證述之
    內容為可採。依其證述內容，系爭甲地上物於號60幾年間即
    已完成主體建築結構，之後林世明等2人雖曾加高外牆、整
    理屋頂、隔房間，但對建築物之主體結構並無影響。而依行
    政院頒布之固定資產耐用年數表，磚構造房屋之耐用年限為
    25年，金屬構造（有披覆處理）房屋之耐用年限為20年，故
    系爭甲地上物自60年間建築完成使用迄今已超過40年，早已
    逾使用年限。
　②附圖編號D房屋依原告所提照片（卷第333頁），內部部分天
    花板已坍塌，部分屋頂已倒塌，喪失遮風避雨之功能，另依
    本院履勘現場所拍攝之照片（卷第114至115頁），內部部分
    為鐵皮、鐵架搭設，供代天府作為停車場使用，部分屋頂為
    石棉瓦，屋頂有破損（卷第116頁上方照片），林世明則表
    示係供代天府堆放雜物使用（卷第103頁），依前揭照片所
    示，附圖編號D房屋現況應已無法供人居住使用，屋況不佳
    ，若欲出售必然乏人問津，顯然已無相當經濟價值。
　③而所謂附屬建物，係指依附於原建築以助其效用而未具獨立
    性之次要建築而言，諸如依附於原建築而增建之建物，缺乏
    構造上及使用上之獨立性（如由內部相通之頂樓或廚廁），
    或僅具構造上之獨立性，而無使用上之獨立性，並常助原建
    築之效用（如由外部進出之廚廁）等是（最高法院103年度
    台上字第919號判決意旨參照）。由附圖及本院110年度重訴
    字第54號（下稱另案）現場履勘拍攝之照片（另案卷第133
    頁下方照片）顯示，附圖編號C廁所與附圖編號D房屋相連，
    雖可從外部進出具構造上之獨立性，但係為供附圖編號D房
    屋使用，無使用上之獨立性，依前開說明，應屬附圖編號D
    房屋之附屬建物，應與附圖編號D房屋同其命運，若附圖編
    號D房屋應予拆除，則附圖編號C廁所即應一併拆除。況依林
    美雲之證詞，附圖編號C廁所是80年左右興建，90年重新整
    理只有重貼磁磚（卷第358頁），故使用迄今已超過30年，
    亦已逾耐用年限，應無相當經濟價值。
　④依本院現場履勘拍攝之照片（卷第119頁），附圖編號A房屋
    之內部輕鋼架天花板部分已塌陷，為木板隔間，放置大型炒
    鍋、飯鍋、鐵桌，設備、裝潢簡陋，又依原告所提照片，該
    屋外牆已有裂痕（卷第329頁下方照片），顯然經濟價值不
    高，又依前開說明已逾耐用年限，應無相當經濟價值。
　⑤綜上分析，附圖編號A、C、D地上物並無相當經濟價值，應無
    民法第425條之1第1項規定之適用。
　⑷附圖編號E1、E2房屋部分　　　
　①依兩造不爭執事項⒉，149地號土地90年5月23日以分割繼承為
    原因移轉登記為林世明等2人共有，150地號土地於同日移轉
    登記為林世明等2人與林美雲共有，而林美雲結證稱：附圖
    編號E1、E2房屋我父親蓋的時候是雞舍，之後林世明等2人
    經我及他們彼此同意翻修後居住使用，現在只有林世明在使
    用，當初講好一個住左邊、一個住右邊，建物是我們3個共
    有，現在是全部歸給林世明使用，林世傳走的時候有跟林世
    明說好要把權利給林世明，我也同意建物都給林世明使用（
    卷第352至353、357頁），足見林世明等2人翻修附圖編號E1
    、E2地上物時，確有經149、150地號土地全體共有人同意，
    依首揭說明，符合「土地及其土地上之房屋同屬一人所有」
    之要件。
　⑶依本院履勘現場拍攝之照片（卷第109至112頁），附圖編號E
    1、E2房屋外部為宮廟庭院，內部有宮廟大廳、客廳（有鋪
    設木地板）、廚房（有鋪設磁磚）、雜物間、房間、臥室、
    廁所等，一應俱全，可滿足基本生活需求，供日常生活起居
    使用，且屋況尚稱良好，另依原告所拍攝之照片（卷第335
    頁下方照片）外牆亦無裂痕，應具有相當經濟價值，應有民
    法第425條之1第1項規定之適用。
　⒉系爭乙地上物部分　
　⒈出租人於租賃物交付後，承租人占有中，縱將其所有權讓與
    第三人，其租賃契約，對於受讓人仍繼續存在。前項規定，
    於未經公證之不動產租賃契約，其期限逾5年或未定期限者
    ，不適用之，民法第425條定有明文。又因使用租賃物而支
    付之對價，即為租金，其約定之名稱如何，原非所問（最高
    法院46年台上字第519號判決意旨參照）。
　⒉依兩造不爭執事項⒌，通苑區漁會與林文中、海岸漁民活動中
    心管理委員會於83年6月30日訂立之合作興建管理使用海岸
    社區漁民活動中心契約書，約定合作興建管理使用海岸社區
    漁民活動中心，林文中提供149-1地號土地，由通苑區漁會
    興建系爭乙地上物，附圖編號J1、J2房屋由海岸漁民活動中
    心管理委員會管理提供海岸社區漁民活動集會使用，系爭I
    房屋歸林文中管理使用，房屋產權歸通苑區漁會，契約期間
    自83年7月1日起25年。該契約約定林文中提供149-1地號土
    地（依兩造不爭執事項⒍之同意書，林文中提供之土地應包
    含149地號土地），通苑區漁會則提供系爭I房屋供林文中使
    用，二者顯然具有對價關係，依前開最高法院判決見解，應
    為租賃契約。惟該契約存續期間為25年，至108年6月30日即
    為屆滿，故依兩造不爭執事項⒋通苑區漁會於108年6月30日
    與林世明等2人簽再立系爭契約，雙方約定林世明等2人繼續
    提供149-1地號土地（解釋上包含149地號土地），通苑區漁
    會提供活動中心現況點交，交由林世明等2人管理維護，契
    約存續期間自108年7月1日起至123年6月30日止共15年。該
    契約期間為15年已超過5年，且訂約時間為108年6月30日，
    在民法第425條第2項88年4月21日增訂89年5月5日施行以後
    （民法債編施行法第36條第3項前段規定參照），自有該項
    規定之適用，而通苑區漁會並未舉證該契約有經公證，則依
    民法第425條第2項規定，原告並不繼受林世明等2人系爭契
    約之出租人地位，林世明與通苑區漁會自不能依系爭契約及
    占有連鎖對原告主張為有權占有，故就系爭乙地上物占用之
    土地，原告與通苑區漁會間並無法定租賃契約關係存在。另
    土地法第103條係以有租賃關係存在為適用之前提，原告與
    通苑區漁會間既無租賃關係存在，自無從適用該條規定，併
    此敘明。 
　㈡爭點二　
　⒈前項情形，其租金數額當事人不能協議時，得請求法院定之
    ，民法第425條之1第2項定有明文。而請求法院核定地租，
    其訴之性質，為形成之訴（最高法院84年度台上字第2707號
    判決意旨參照）。原告提起此訴訟時，祇須聲明請求定其租
    金數額即可，無須主張特定之租金數額。縱原告主張租金數
    額並非可採，法院仍不能駁回其訴。亦即法院本不受兩造當
    事人主張之拘束，得依調查之結果，定合理之租金數額。又
    租金之支付義務並非法院所創設，不過以法律所定法定承租
    人有支付租金義務為前提，由法院定其金額而已，故法院決
    定之租金應溯及租賃關係成立之日起算，是於租賃關係成立
    ，且承租人得為租賃物之使用收益時起，承租人即有支付租
    金之義務。
　⒉依兩造不爭執事項⒉，林世明所有149地號土地所有權全部、1
    49-1地號土地應有部分1/2、150地號土地應有部分1/3均於1
    10年1月18日以拍賣為原因移轉為原告所有，原告另於110年
    11月19日以買賣為原因向吳琇曼取得149-1地號土地應有部
    分1/2、150地號土地應有部分1/3，150地號土地嗣於111年5
    月3日分割為150、150-1地號土地，由原告取得150地號土地
    ，代天府取得150-1地號土地。而附圖編號E1、E2房屋占用
    之土地為149、150地號土地，則原告分別自110年1月18日、
    111年5月3日取得149、150地號土地完整所有權，可分別自
    各該時點起向林世明請求給付租金，原告僅請求林世明自11
    1年5月3日起就附圖編號E1、E2房屋占用149、150地號土地
    之面積，依民法第425條之1第2 項規定，應依法定之租賃關
    係給付原告租金，且兩造對於租金數額不能協議，原告乃請
    求法院定其數額，即屬有據。
　⒊城市地方房屋之租金，以不超過土地及其建築物申報總價年
    息百分之十為限，土地法第97條第1項定有明文，而此一規
    定於租用基地建築房屋準用之，土地法第105條亦有明定。
    所謂土地及建築物之總價額，土地價額依法定地價，建築物
    價額，依該管縣市地政機關估定之價額，土地法施行法第25
    條亦有明文。而法定地價，係土地所有人依該法規定所申報
    之地價，土地所有權人未於公告期間申報地價者，以公告地
    價（並非公告現值）80%為其申報地價，土地法第148條、平
    均地權條例第16條前段亦定有明文，故土地法第97條第1項
    所謂之申報地價，即指該土地之申報地價。再者，所謂「年
    息10%為限」，乃指租金之最高限額而言，並非必須照申報
    價額年息10%計算之。基地租金之數額，除以基地申報地價
    為基礎外，尚須斟酌基地之位置，工商業繁榮之程度，承租
    人利用基地之經濟價值及所受利益等項，並與鄰地租金相比
    較，以為決定（最高法院68年台上字第3071號判決意旨參照
    ）。原告主張應以年息10%計算，林世明則主張應以年息5%
    計算。本院審酌依原告所提地籍圖資網路便民服務系統查詢
    資料及GOOGLE MAP查詢資料（卷第283、285頁），149、150
    地號土地位於苑裡漁港附近，周遭較無商業活動，然距離住
    宅區不遠，鄰近西濱快速道路、省道，距台鐵苑裡站約6分
    鐘車程，交通尚稱便利，原告利用土地係作為宮廟及住家使
    用等情，認本件租金應以申報地價年息7%計算為適當。故本
    件租金數額，應為1,256元【計算式：（附圖編號E1面積274
    平方公尺×申報地價每平方公尺736元+附圖編號E2面積44平
    方公尺×申報地價每平方公尺312元）×年息7％÷12月=1,256.4
    5元/月，小數點以下四捨五入】。
　㈢爭點三
    訴之客觀預備合併，有先位、備位不同之聲明，當事人就此
    數項請求定有順序，法院審理應受此先備位順序之拘束。先
    位之訴有理由，為備位之訴之解除條件。必先位之訴全部無
    理由時，法院始得就備位之訴為裁判（最高法院111年度台
    上字第705號判決意旨參照）。本院既認原告先位之訴請求
    通苑區漁會拆除系爭地上物為有理由，就備位之訴請求相當
    租金不當得利部分號即無庸再為裁判。
　㈣爭點四
　⒈林世明部分：
　⑴原告先位聲明第1項依民法第767條第1項規定訴請林世明拆除
    附表編號A、B、C、D、F、G、H地上物，因該部分地上物均
    無相當經濟價值，難認有民法第425條之1第1項規定之適用
    ，無法定租賃契約關係存在，故林世明該等地上物占用土地
    並無正當權源，原告訴請拆除為有理由，爰判決如主文第1
    項所示；原告另訴請拆除附圖編號E1、E2部分，因該部分地
    上物仍有相當經濟價值，有民法第425條之1第1項規定之適
    用，有法定租賃契約關係存在，故占用土地有正當權源，原
    告訴請拆除為無理由，應予駁回。
　⑵土地及房屋雖為各別獨立之不動產，惟房屋不能離開土地而
    單獨存在，使用房屋必須使用該房屋之基地，故房屋所有人
    無權占用他人所有之基地，縱其同意第三人住用該屋，然該
    第三人因而使用基地，對土地所有人而言，仍屬無權占用。
    且遷讓房屋為拆屋還地之階段行為，土地所有人請求無權占
    用土地之房屋所有人拆屋還地，自得請求現占有人自該屋遷
    出（最高法院87年度台上字第298號判決意旨參照）。本院
    認定原告訴請通苑區漁會拆除系爭乙地上物為有理由，則依
    前揭最高法院判決見解，原告先位聲明第2項訴請林世明將
    系爭I房屋騰空並遷出，亦為有理由，爰判決如主文第2項所
    示；惟原告並非系爭I房屋所有人，故其請求林世明將該屋
    返還原告部分，為無理由，應予駁回。
　⑶原告備位聲明依民法第425條第2項規定，訴請本院核定附圖
    編號E1、E2房屋占用149、150地號土地之租金，及自111年5
    月3日起按月給付租金，為有理由，本院並核定租金數額為
    每月1,256元，爰判決如主文第3、4項所示。
　⒉通苑區漁會部分：原告先位聲明依民法第767條第1項規定訴
    請通苑區漁會拆除系爭乙地上物，因系爭契約存續期間為15
    年超過5年且未經公證，依民法第425條第2項規定，無同條
    第1項買賣不過租賃之適用，故原告並不繼受系爭契約之出
    租人地位，通苑區漁會占用149、149-1地號土地並無正當權
    源，原告訴請拆除為有理由，爰判決如主文第5項所示。本
    院既認原告先位之訴為有理由，就備位之訴請求租金部分即
    無庸再為裁判。
　⒊假執行部分：原告勝訴部分，除主文第3項為形成判決並非給
    付判決，無從為假執行宣告外，其餘原告陳明願供擔保請准
    宣告假執行，林世明陳明願供擔保請准宣告免為假執行，均
    核無不合，爰分別酌定相當擔保金額宣告之，本院並依職權
    宣告通苑區漁會亦得供擔保免為假執行。至原告敗訴部分，
    其假執行之聲請即失所依附，應併予駁回。
五、本件事證已明，兩造其餘攻防方法與所舉證據，核與判決結
    果無影響，爰不另贅述，附此敘明。
六、訴訟費用負擔之依據：民事訴訟法第79條、第85條第1項但
    書。　　
中　　華　　民　　國　　111 　年　　9 　　月　　 8　　日
                  民事第二庭  法　官　王筆毅
以上正本係照原本作成。
如不服本判決，應於送達後20日內，向本院提出上訴狀並表明上
訴理由，如於本判決宣示後送達前提起上訴者，應於判決送達後
20日內補提上訴理由書（須附繕本）。
如委任律師提起上訴者，應一併繳納上訴審裁判費。
中　　華　　民　　國　　111 　年　　9 　　月　　 8　　日
                              書記官　劉家蕙